【裁判字號】    90,上訴,1219
【裁判日期】    901016
【裁判案由】    偽造有價證券等
【裁判全文】
臺灣高等法院臺南分院刑事判決          九十年度上訴字第一二一九號  Ａ
      上  訴  人
      即  被  告  甲  ○  ○
      指定辯護人  本院公設辯護人  乙  ○  ○
右上訴人因偽造有價證券等案件，案件，不服臺灣嘉義地方法院九十年度訴字第三二
九號中華民國九十年八月十五日第一審判決（起訴案號：臺灣嘉義地方法院檢察署九
十年度偵字第一九一四號），提起上訴，本院判決如左：
      主      文
原判決撤銷。
甲○○共同行使偽造私文書，足以生損害於他人，處有期徒刑柒月。偽造之汽車出租
約定切結書「乙方承租人為切結書人親筆簽名」欄內偽造「詹志杰」之署押一枚、緊
接「乙方承租人為切結書人親筆簽名」欄其右之「按左拇指印」欄內及該切結書附件
之本票空白用紙發票人欄內分別偽造「詹志杰」之指印各一枚、該切結書「連帶乙方
保證人親筆簽名」欄內及上開附件之本票空白用紙發票人欄內分別偽造「洪志弦」之
署押各一枚、緊接「連帶乙方保證人親筆簽名」欄其右之「按左拇指印」欄內偽造「
洪志弘」之模糊指印一枚、上開發票人欄內偽造「洪志弦」署押字體上捺偽造「洪志
弦」之指印一枚，均沒收。
      事      實
一、甲○○與綽號「白猴」之鄭行志、綽號「大胖」之真實姓名年籍不詳成年黎姓男
    子（公訴意旨誤為該二人姓名年籍均不詳），共同意圖為自己不法之所有，並基
    於犯意聯絡，於民國（下同）八十八年八月二十日凌晨零時三十分許，由鄭行志
    、「大胖」提供詹志杰所遺失之普通小型車駕駛執照（下簡稱駕駛執照，公訴意
    旨誤為身分證）及洪志弦所遺失之中華民國國民身分證（下簡稱身分證），三人
    前往臺北市○○區○○路一段十一巷八十三號白宮小客車租賃有限公司（下簡稱
    白宮公司），由甲○○、「大胖」向負責人黎烈台之配偶黃雅芳佯稱係詹志杰、
    洪志弦，虛報姓名年籍與聯絡電話，復提供該二人上開證件予該公司影印，承租
    車牌號碼ＢＢ—０５８０號自用小客車一日，並由「大胖」在汽車出租約定切結
    書「乙方承租人為切結書人親筆簽名」欄內偽造「詹志杰」之署押一枚、緊接「
    乙方承租人為切結書人親筆簽名」欄其右之「按左拇指印」欄內及該切結書附件
    之本票空白用紙發票人欄內分別偽造「詹志杰」之指印各一枚，甲○○在該切結
    書「連帶乙方保證人親筆簽名」欄內及上開附件之本票空白用紙發票人欄內分別
    偽造「洪志弦」之署押各一枚、緊接「連帶乙方保證人親筆簽名」欄其右之「按
    左拇指印」欄內偽造「洪志弘」之模糊指印一枚，並在上開發票人欄內偽造「洪
    志弦」署押字體上捺下偽造「洪志弦」之指印一枚後，將該切結書連同尚未記載
    本票面額、發票日而不具本票效力之附件交還黃雅芳以行使該切結書，致黃雅芳
    陷於錯誤而交付前開小客車，並足以生損害於詹志杰、洪志弦二人之信用及白宮
    公司對該小客車之權益。嗣因甲○○等人未依約將小客車返還，白宮公司始知受
    騙。迄於八十八年八月二十六日該車因停放在台北市○○街一六四巷二十八號對
    面馬路旁紅線上，經台北市政府警察局逕行舉發，並拖吊至松仁拖吊放置場，白
    宮公司以電話查知，始領回該車。
二、案經白宮公司訴由臺灣士林地方法院檢察署呈請臺灣高等法院檢察署令轉臺灣嘉
    義地方法院檢察署檢察官偵查起訴。
      理      由
一、上訴人即被告甲○○對於右揭時地夥同綽號「白猴」之鄭行志、綽號「大胖」之
    真實姓名年籍不詳成年黎姓男子，由鄭行志、「大胖」提供詹志杰所遺失之駕駛
    執照及洪志弦所遺失之身分證，三人前往白宮公司，由其與「大胖」向負責人黎
    烈台之配偶黃雅芳佯稱係詹志杰、洪志弦，虛報姓名年籍與聯絡電話，復提供該
    二人上開證件予該公司影印，承租車牌號碼ＢＢ—０５８０號自用小客車一日，
    並由「大胖」在汽車出租約定切結書「乙方承租人為切結書人親筆簽名」欄內偽
    造「詹志杰」之署押各一枚、緊接「乙方承租人為切結書人親筆簽名」欄其右之
    「按左拇指印」欄內及該切結書附件之本票空白用紙發票人欄內分別偽造「詹志
    杰」之指印各一枚，甲○○在該切結書「連帶乙方保證人親筆簽名」欄內及上開
    附件之本票空白用紙發票人欄內分別偽造「洪志弦」之署押各一枚、緊接「連帶
    乙方保證人親筆簽名」欄其右之「按左拇指印」欄內偽造「洪志弘」之模糊指印
    一枚、上開發票人欄內偽造「洪志弦」署押字體上捺偽造「洪志弦」之指印一枚
    後，將該切結書連同尚未記載本票面額、發票日而不具本票效力之附件交還黃雅
    芳，而駛走前開小客車等情固坦承不諱，惟矢口否認有詐欺犯行，並辯稱：是「
    白猴」拿身分證給我，叫我在切結書上簽「洪志弘」的名字，我沒有騙黃雅芳云
    云。經查：右揭事實，業據告訴人白宮公司之負責人黎烈台、被害人詹志杰、洪
    志弦指陳之被害情節甚詳（第六一八一號偵查卷第七頁至第十一頁正面、第四十
    二頁反面，第一九一四號偵查卷第六頁、第七頁正面），並有汽車出租約定切結
    書、被害人詹志杰之駕駛執照、洪志弦之身分證各影本一紙及臺北縣警察局、臺
    北市政府警察局舉發違反道路交通管理事件通知單各一紙，及臺北市政府妨害交
    通車輛移置及保管費收據一紙在卷可稽（第六一八一號偵查卷第四頁、第二十四
    頁）。其次，上開切結書及附件本票空白用紙上之「詹志杰」、「洪志弦」簽名
    、指印，確係被告與案外人鄭行志、「大胖」所共同偽造，除據被告自承無訛外
    ，復有內政部警政署刑事警察局鑑驗通知書及被告之指紋卡片附卷可參（第六一
    八一號偵查卷第五十二頁至第五十四頁，鑑驗通知書所指送鑑編號１指紋係指本
    票空白用紙上所偽造之指印，編號２指紋係指切結書上偽造之指印），而被告等
    人未依約將小客車返還，迄於八十八年八月二十六日在台北市○○街一六四巷二
    十八號對面紅線停車，經台北市政府警察局逕行舉發，並拖吊至松仁拖吊放置場
    ，白宮公司以電話查知，始領回該車，亦據黎烈台於警訊中陳明（第六一八一號
    偵查卷第七頁反面），復有台北市政府警察局舉發違反道路交通管理事件通知單
    及松仁拖吊放置場簽具之台北市政府妨害交通車輛移置及保管費收據各一紙在卷
    足稽（同上卷第二十四頁正、反面）。是則，被告既夥同綽號「白猴」之鄭行志
    、綽號「大胖」，持詹志杰所遺失之駕駛執照及洪志弦所遺失之身分證，向黃雅
    芳佯稱係詹志杰、洪志弦，虛報姓名年籍與聯絡電話，並在汽車出租切結書及其
    附件之本票空白用紙發票人欄上偽簽「詹志杰」、「洪志弦」之署押（含指印）
    ，以偽造汽車出租約定切結書，再將該偽造之切結書及未具本票效力之附件交還
    黃雅芳以行使該切結書，致黃雅芳陷於錯誤而交付前開小客車，被告等人卻未依
    約將小客車返還，其等即有共同為自己不法所有之意圖，及詐欺、偽造署押、偽
    造私文書持以行使等犯意，應堪認定。又被告等人在上開空白本票上偽簽「詹志
    杰」、「洪志弦」之署押（含指印）及偽造上開汽車出租約定切結書持以行使，
    客觀上足生損害於詹志杰、洪志弦二人之信用及白宮公司對該小客車之權益，亦
    堪認定。故綜上所述，被告上開所辯，顯係事後畏罪卸責之詞，洵不足取。其事
    證明確，犯行堪以認定。
二、查被告甲○○夥同綽號「白猴」之鄭行志、綽號「大胖」之真實姓名年籍不詳成
    年黎姓男子，共同意圖為自己不法之所有，由其本人、「大胖」向負責人黎烈台
    之配偶黃雅芳佯稱係詹志杰、洪志弦，虛報姓名年籍與聯絡電話，復提供該二人
    上開證件予該公司影印，承租車牌號碼ＢＢ—０５８０號自用小客車一日，並推
    由「大胖」在汽車出租約定切結書「乙方承租人為切結書人親筆簽名」欄內偽造
    「詹志杰」之署押一枚、緊接「乙方承租人為切結書人親筆簽名」欄其右之「按
    左拇指印」欄內偽造「詹志杰」之指印一枚，自己亦在該切結書「連帶乙方保證
    人親筆簽名」欄內偽造「洪志弦」之署押各一枚、緊接「連帶乙方保證人親筆簽
    名」欄其右之「按左拇指印」欄內偽造「洪志弘」之模糊指印一枚後，將該偽造
    切結書持以行使，連同上開不具本票效力之附件交還黃雅芳，致黃雅芳陷於錯誤
    而交付前開小客車，並足以生損害於詹志杰、洪志弦二人之信用及白宮公司對該
    小客車之權益，核其所為，係犯刑法第二百十六條、第二百十條之行使偽造私文
    書罪及同法第三百三十九條第一項之詐欺取財罪；另查被告夥同鄭行志、綽號「
    大胖」三人，推由「大胖」在汽車出租約定切結書附件之本票空白用紙發票人欄
    內分別偽造「詹志杰」之指印一枚，其自己亦在上開附件之本票空白用紙發票人
    欄內分別偽造「洪志弦」之署押一枚，並在該偽造「洪志弦」署押字體上捺下偽
    造「洪志弦」之指印一枚，足以生損害於詹志杰、洪志弦二人之信用及白宮公司
    對該小客車之權益，核其所為，係犯刑法第第二百十七條第一項之偽造署押罪。
    按未記載本票一定之金額及發票年、月、日者，其票據無效，此為票據法第十一
    條第一項前段、第一百二十條所明定。查被告等於本案切結書附件之空白本票用
    紙上發票人欄內分別偽造「洪志弦」之署押一枚，並在該偽造「洪志弦」署押字
    體上捺下偽造「洪志弦」之指印一枚，雖未記載金額及發票日，尚未具有本票之
    效力，不屬於刑法第二百零一條第一項之有價證券，然如上所述應成立刑法第第
    二百十七條第一項之偽造署押罪，公訴人認被告係犯同法第二百零一條第一項之
    偽造有價證券罪，自有未洽，起訴法條應予變更。又被告與案外人鄭行志、綽號
    「大胖」之真實姓名年籍不詳成年黎姓男子就上揭犯行，有犯意之聯絡及行為之
    分擔，皆為共同正犯。被告與案外人鄭行志、「大胖」共同於切結書上偽造被害
    人詹志杰、洪志弦署押之行為，分別為偽造私文書之部分行為，被告偽造私文書
    後，復持以行使，其偽造之低度行為為行使之高度行為吸收，應僅論以行使偽造
    私文書罪。再者，被告與案外人鄭行志、「大胖」等三人基於犯意之聯絡，同時
    同地接續由「大胖」在汽車出租約定切結書附件之本票空白用紙發票人欄內分別
    偽造「詹志杰」之指印一枚，由被告在上開附件之本票空白用紙發票人欄內分別
    偽造「洪志弦」之署押一枚，並在該偽造「洪志弦」署押字體上捺下偽造「洪志
    弦」之指印一枚，係屬一偽造署押行為之數動作，為偽造署押罪之接續犯。又起
    訴事實雖未論及被告等推由「大胖」在汽車出租約定切結書附件之本票空白用紙
    發票人欄內分別偽造「詹志杰」之指印一枚，及被告亦在上開附件之本票空白用
    紙發票人欄內偽造之「洪志弦」署押字體上捺下偽造「洪志弦」之指印一枚等事
    實，惟此部分與上開起訴之被告在上開附件之本票空白用紙發票人欄內分別偽造
    「洪志弦」之署押一枚部分有接續犯實質上一罪之關係，自為起訴效力所及，本
    院自得一併予以審究。又被告等上開行使偽造私文書罪及偽造署押罪等犯行，均
    係一行為同時同地侵害被害人詹志杰、洪志弦等二人之權益，均為同種想像競合
    犯，應分別論以行使偽造私文書罪及偽造署押罪各一罪。又被告係以犯行使偽造
    私文書罪及偽造署押罪為方法，而達其犯詐欺取財罪之目的，三罪間有方法與目
    的之牽連關係，應從一重之行使偽造私文書罪處斷。
三、原審認被告之罪證明確，因予論罪科刑，固非無見。惟（１）原判決認定被告共
    同行使偽造私文書，足以生損害於他人，但理由欄並未說明如何足以生損害於他
    人之認定理由，有判決理由不備之違誤。（２）又原判決理由就被告與案外人鄭
    行志、「大胖」等三人基於犯意之聯絡，同時同地接續由「大胖」在汽車出租約
    定切結書附件之本票空白用紙發票人欄內分別偽造「詹志杰」之指印一枚，由被
    告在上開附件之本票空白用紙發票人欄內分別偽造「洪志弦」之署押一枚，並在
    該偽造「洪志弦」署押字體上捺下偽造「洪志弦」之指印一枚，係屬一偽造署押
    行為之數動作等部分，未論以偽造署押罪之接續犯，亦有疏漏。（３）被告上開
    行使偽造私文書罪及偽造署押罪等犯行，均係一行為同時同地侵害被害人詹志杰
    、洪志弦等二人之權益，原判決理由未予認定為同種想像競合犯而分別論以行使
    偽造私文書罪及偽造署押罪各一罪，亦有不當。（４）原判決認定被告『共同』
    行使偽造私文書，但其據上論斷欄漏引刑法第二十八條，亦有未洽。被告上訴意
    旨空言否認犯詐欺罪，並指摘原判決量刑過重而有不當之處，雖為無理由，惟原
    判決既有上述可議之處，自應由本院將原判決撤銷改判。爰審被告之素行、犯罪
    之動機、手段、目的、方法、損害國民對文書真正之信賴，並進而造成告訴人財
    產上之損失，及其犯後態度等一切情節，仍量處如主文第二項所示之刑。又上開
    汽車出租約定切結書「乙方承租人為切結書人親筆簽名」欄內偽造「詹志杰」之
    署押各一枚、緊接「乙方承租人為切結書人親筆簽名」欄其右之「按左拇指印」
    欄內及該切結書附件之本票空白用紙發票人欄內分別偽造「詹志杰」之指印各一
    枚、該切結書「連帶乙方保證人親筆簽名」欄內及上開附件之本票空白用紙發票
    人欄內分別偽造「洪志弦」之署押各一枚、緊接「連帶乙方保證人親筆簽名」欄
    其右之「按左拇指印」欄內偽造「洪志弘」之模糊指印一枚（然並非不存在）、
    上開發票人欄內偽造「洪志弦」署押字體上捺偽造「洪志弦」之指印一枚，雖未
    據扣案，惟不能證明業以滅失應依刑法第二百十九條宣告沒收。至被告於租車時
    雖曾共同提出被害人詹志杰之駕駛執照及被害人洪志弦之身分證，供告訴人影印
    留存作為切結書之附件，惟該等影本所有權屬於告訴人，並非被告所有，自不得
    宣告沒收。
四、公訴意旨另以：被告甲○○於右開時地承租汽車時，係持被害人詹志杰、洪志弦
    二人所遺失之身分證正本，因認被告就此部分涉有刑法第三百三十七條之侵占遺
    失物罪嫌。本件公訴人認被告涉有該侵占遺失物犯行，無非以被害人詹志杰、洪
    志弦於警訊中之陳述及汽車出租約定切結書所附之被害人詹志杰駕駛執照影本、
    被害人洪志弦身分證影本各一份為所憑之論據，訊據被告堅決否認侵占遺失物之
    犯罪事實，辯稱：被害人洪志弦之身分證是案外人鄭行志在租車行門口始交付，
    至被害人詹志杰之證件如何得來，我不知情等語（本院九十年八月一日審判筆錄
    第二頁、第三頁）。按犯罪事實應依證據認定之，無證據不得推定其犯罪事實，
    刑事訴訟法第一百五十四條定有明文。經查：被告等人租車時提出影印留存之證
    件乃被害人詹志杰之駕駛執照及被害人洪志弦之身分證，此外並無被害人詹志杰
    之身分證正本或影本（第六一八一號偵查卷第二十一頁所附身分證、駕駛執照影
    本乃被害人詹志杰於警訊時主動提供），則公訴人遽認被告侵占被害人詹志杰遺
    失之身分證正本，已屬無據；再者，案外人鄭行志於警訊中亦未曾供述本案被告
    於前往租車前即已執持被害人洪志弦之身分證或被害人詹志杰之駕駛執照（第六
    一八一號偵查卷第五頁反面、第六頁、第二十頁），而本院查無證據足證被告知
    悉該等證件係被害人所遺失之物而加以侵占，或有贓物之認識而予以收受之犯意
    ，即屬不能證明，從而尚不能僅以被告租車時經由其他共犯提供該等證件，遽認
    為被告係侵占遺失物之行為人。依上所述，公訴人所舉之證據不足以證明被告犯
    罪，此外，本院復查無其他證據證明被告確有公訴人所指之此部犯行，惟公訴意
    旨既認此部分與前揭論罪科刑之行使偽造私文書、詐欺取財罪間有牽連犯（原判
    決誤載為「連續犯」，特此更正）之裁判上一罪之關係，爰不另為無罪之諭知。
據上論斷，應依刑事訴訟法第三百六十九條第一項前段、第三百六十四條、第三百條
、第二百九十九條第一項前段，刑法第二十八條、第二百十六條、第二百十條、第三
百三十九條第一項、第二百十七條第一項、第五十五條、第二百十九條，罰金罰鍰提
高標準條例第一條前段，判決如主文。
本案經檢察官邱克斌到庭執行職務。
中    華    民    國      九十      年      十      月        十六      日
                                  臺灣高等法院臺南分院刑事第一庭
                                      審判長法官  鄭    文    肅
                                            法官  黃    三    哲
                                            法官  王    浦    傑
右正本證明與原本無異。
如不服本判決，應於判決送達後十日內向本院提出上訴狀，其未敘述理由者並應於提
出上訴狀後十日內向本院補提理由書（應附繕本)。
                                      法院書記官  蔡    振    豐
中    華    民    國      九十      年      十      月        十九      日
附錄：本判決論罪科刑法條
中華民國刑法第二百一十六條
 (行使偽造變造或登載不實之文書罪)
行使第二百十條至第二百十五條之文書者，依偽造、變造文書或登載不實事項或使登
載不實事項之規定處斷。
中華民國刑法第二百一十條
 (偽造變造私文書罪)
偽造、變造私文書，足以生損害於公眾或他人者，處五年以下有期徒刑。
中華民國刑法第三百三十九條第一項
 (普通詐欺罪)
意圖為自己或第三人不法之所有，以詐術使人將本人或第三人之物交付者，處五年以
下有期徒刑、拘役或科或併科一千元以下罰金。
中華民國刑法第二百十七條第一項
 (偽造盜用印章印文或署押罪)
偽造印章、印文或署押，足以生損害於公眾或他人者，處三年以下有期徒刑。


司法院資訊處製作；財團法人民間司法改革基金會備份。
